臺北高等行政法院判決
                                      99年度訴字第2017號
                                    100年1月20日辯論終結
原      告　高勝雄
被      告　勞工保險局
代　表　人　陳益民（總經理）
訴訟代理人  趙家慶
            楊村池
上列當事人間勞保事件，原告不服行政院勞工委員會中華民國99
年8 月12日勞訴字第0990012596號訴願決定，提起行政訴訟，本
院判決如下：
    主      文
原告之訴駁回。
訴訟費用由原告負擔。
　　事實及理由
一、事實概要：
    原告於98年11月2 日以罹患冠狀動脈疾病，向被告申請勞工
    保險失能給付，經被告審查結果，認原告已於98年5 月10日
    辦竣退職退保並領取老年給付，保險效力業於當日屆滿終止
    ，所請係屬保險效力終止後之失能事故，不符請領要件，且
    原告係於98年3 月31日行冠狀動脈繞道手術，同年5 月15日
    行心包膜開窗引流術，退職退保時未達術後6 個月以上，亦
    不符請領規定，乃以98年11月11日保給殘字第09860865410
    號函（下稱原處分）核定所請失能給付不予給付。原告不服
    ，向勞工保險監理委員會申請審議，經以99年3 月18日98保
    監審字第5672號審定書審定申請審議駁回，原告仍不服，提
    起訴願，經決定駁回，遂提起本件行政訴訟。
二、原告起訴略以：
  (一)按勞工保險條例第1 條規定為保障勞工生活，促進社會安全
    ，制定本條例。第19條規定，被保險人於保險效力開始後停
    止前，發生保險事故者，被保險人或其受益人得依本條例規
    定，請領保險給付。第20條規定，被保險人在保險有效期間
    發生傷病事故，於保險效力停止後1 年內，得請領同一傷病
    及其引起之疾病之傷病給付、失能給付、死亡給付或職業災
    害醫療給付。
  (二)原告因心臟疾病影響家庭生計，於97年檢具相關醫療診斷證
    明，向被告申請失能給付，經被告以未達給付標準，駁回所
    請。98年初原告病況沈重，於同年3 月30日接受心臟繞道手
    術，復於同年5 月15日入院接受心包膜開窗引流術，出院後
    無法工作需長期療養，家庭面臨生計無著之困境，而於5 月
    10日病假期間向被告提出退休申請。按勞工保險條例施行細
    則第26條規定（按：所引係97年12月25日修正前勞工保險條
    例施行細則之條號，該規定則已修正移列為第22條第2 項，
    以下同），被保險人因遭遇傷害或罹患疾病在請假期間者，
    不得退保，即為確保勞工權益。原告自3 月31日術後至5 月
    30日間俱為病假期間，被告於此期間核准原告退休之申請，
    顯有行政違法疏失。
  (三)原告依據勞工保險條例第20條規定，於98年11月向被告申請
    失能給付，被告竟以原告之失能診斷係於保險效力停止後所
    發生，而以原處分駁回原告申請。原告4 名子女均在學，需
    靠助學貸款繼續學業，原告於99年初取得臺北市政府核發之
    低收入戶補助，被告卻未能苦民所苦；原告失能事實發生於
    98年3 月31日手術時，被告於97年以原告未達給付標準拒絕
    ，原告申請，於98年又以原告請領老年給付後保險即告終止
    ，而駁回原告申請，嚴重違反勞工保險條例照顧勞工生活之
    宗旨，且於原告病假期間核准原告退休之申請亦有違法及行
    政怠惰。
  (四)原告罹患之心臟疾病係遞增性疾病，無復原可能，原告89年
    殘廢等級經被告定為12級，其核定標準不明，事隔8 年，原
    告已加裝5 支心臟支架，被告竟稱原告殘廢等級並未提高而
    否准原告申請，時隔半年原告即因性命垂危被迫接受鋸骨剖
    胸手術，足證被告之前否准確屬不當。原告因生計困難不得
    不申請老年給付時，被告未曾查證提示病假期間不得退保，
    亦未告知可申請失能年金，罔顧其保障勞工之職責，行政疏
    失顯而易見等語。並求為判決撤銷訴願決定及原處分。被告
    並應作成准許發給原告失能給付新臺幣（下同）588,133 元
    之處分。
三、被告抗辯略以：
  (一)依照勞工保險條例第19條第1 項規定：「被保險人於保險效
    力開始後停止前，發生保險事故者，被保險人或其受益人得
    依本條例規定，請領保險給付。」第20條第1 項規定：「被
    保險人在保險有效期間發生傷病事故，於保險效力停止後1
    年內，得請領同一傷病及其引起之疾病之傷病給付、失能給
    付、死亡給付或職業災害醫療給付。」又依行政院勞工委員
    會98年11月4 日勞保2 字第0980140438號函釋略以：「依勞
    工保險條例第20條第1 項規定，被保險人在保險有效期間發
    生傷病事故，於保險效力停止後1 年內，得請領同一傷病及
    其引起之疾病之傷病給付、失能給付、死亡給付或職業災害
    醫療給付。另同條例施行細則第69條規定，請領失能給付者
    ，以全民健康保險特約醫院或診所診斷為實際永久失能之當
    日為得請領之日。爰此，被保險人於退保後1 年內診斷為非
    終身無工作能力，並領取失能給付者，其後請領老年給付時
    ，仍應准予給付，不得將其原領失能給付收回。至領取老年
    給付後始請領失能給付者，其失能給付應不予給付。…」又
    依現行勞工保險失能給付標準附表「胸腹部臟器」失能審核
    一規定：「胸腹部臟器遺存失能須經治療6 個月以上，始得
    認定；如經手術，須最後一次手術後6 個月以上，始得認定
    。…」
  (二)原告於89年8 月間因冠狀動脈心臟病經血管支架植入手術後
    申請殘廢（現已修正為失能）給付，經被告審查，按98年1
    月1 日修正施行前之殘廢給付標準表第52項第12等級，發給
    100 日普通疾病殘廢給付；其於97年6 月間因冠狀動脈心臟
    病申請殘廢給付，經被告審查，以因所患殘廢等級並未提高
    ，以97年8 月8 日保給殘字第09760576320 號函否准所請殘
    廢給付。原告不服申請審議，亦經勞工保險監理委員會以98
    年1 月23日97保監審字第4471號審定書審定駁回。原告復於
    98年5 月12日檢具老年給付申請書及給付收據向被告申請老
    年給付，經被告審查，於同年月25日核付35.34 個月老年給
    付在案，並於原告退職日98年5 月10日逕予退保，保險效力
    業至當日24時終止。本件原告申請失能給付，據所送臺北榮
    民總醫院98年10月8 日出具之失能診斷書載，原告係於92年
    5 月31日初診，其後接受多次手術，退保後於98年10月8 日
    診斷永久失能，係屬保險效力終止後之失能事故，不符前揭
    條例第19條第1 項規定，被告核定所請失能給付不予給付，
    於法應無不合。又原告因所患致失能係保險效力終止後發生
    之事故，與同條例第20條第1 項「保險效力停止」之要件不
    符，自無上開規定之適用；且原告於98年3 月31日行冠狀動
    脈繞道手術，同年5 月10日退保請領老年給付，同年5 月15
    日進行心包膜開窗引流術，顯見原告於98年5 月10日退保前
    ，不符前揭「最後一次手術後6 個月以上」規定，症狀尚未
    固定，自無得請領失能給付可言。至原告訴稱，按同條例施
    行細則第26條（應係誤植，應為第22條）規定，被保險人因
    遭遇傷害或罹患疾病在請假期間者，不得退保、原告3 月31
    日手術後迄5 月30日間俱為病假期間，被告於此期間核准原
    告之退休申請有行政疏失並違法之實乙節，惟既原告主動檢
    具老年給付申請書及給付收據，向被告提出申請老年給付之
    意思表示明確，依同條例第58條第3 項規定「依前2 項規定
    請領老年給付者，應辦理離職退保」，被告依法審查，認原
    告於98年5 月10日申請離職退保時符合同條例第58條規定並
    發給老年給付，於法並無不妥等語。並聲明求為判決駁回原
    告之訴。
四、本件兩造爭執要點為被告審認原告申請勞工保險失能給付，
    不符法定要件，作成原處分予以否准，有無違法？
五、本院判斷如下：
  (一)按勞工保險條例第19條第1 項規定：「被保險人於保險效力
    開始後停止前，發生保險事故者，被保險人或其受益人得依
    本條例規定，請領保險給付。」第20條規定：「被保險人在
    保險有效期間發生傷病事故，於保險效力停止後1 年內，得
    請領同一傷病及其引起之疾病之傷病給付、失能給付、死亡
    給付或職業災害醫療給付。」第53條第1 項規定：「被保險
    人遭遇普通傷害或罹患普通疾病，經治療後，症狀固定，再
    行治療仍不能期待其治療效果，經保險人自設或特約醫院診
    斷為永久失能，並符合失能給付標準規定者，得按其平均月
    投保薪資，依規定之給付標準，請領失能補助費。」第58條
    第6 項規定：「被保險人已領取老年給付者，不得再行參加
    勞工保險。」次按勞工保險失能給付標準附表「胸腹部臟器
    」失能種類失能審核一規定，胸部臟器包括心臟、心囊、主
    動脈…等。失能審核二規定，胸腹部臟器遺存失能須經治療
    6 個月以上，始得認定；如經手術，需最後一次手術術後6
    個月以上，始得認定。
  (二)經查：
    1.原告前於98年5 月12日填具「勞工保險老年給付申請書及
      給付收據」載稱渠本人確於98年5 月10日離職退保，而向
      被告申請老年給付，並據被告核准自98年5 月10日退保，
      發給老人給付金額在案等情，有卷附原告98年5 月12日提
      出於被告之勞工保險老年給付申請書及給付收據影本（見
      原處分卷第15頁）、被告98年5 月25日保給核字第098041
      089714號函（見原處分卷第16頁）及原告之勞工保險被保
      險人異動資料（見原處分卷第17至18頁）可稽。
    2.原告復於98年11月2 日以罹患冠狀動脈疾病經醫師診斷其
      失能日期為98年10月8 日為由，而提出勞工保險失能給付
      申請書檢附臺北榮民總醫院勞工保險失能診斷書向被告申
      請勞工保險失能給付，而經被告作成原處分予以否准，原
      告不服，遞經申請審議及提起訴願，已分據審議審定及訴
      願決定予以駁回等情，有原告98年11月2 日勞工保險失能
      給付申請書及臺北榮民總醫院98年10月8 日勞工保險失能
      診斷書（見原處分卷第1 頁至3 頁）、原處分（見原處分
      卷第19頁）、勞工保險監理委員會99年3 月18日98保監審
      字第5672號保險爭議審定書（見原處分卷第21頁）及訴願
      決定（見本院卷第10至14頁）。
    3.揆諸上開事證，顯認原告係辦竣退職退保並領取老年給付
      後，始申請上開勞工保險失能給付至明。且稽之上開原告
      提出之勞工保險失能給付申請書及臺北榮民總醫院勞工保
      險失能診斷書所載，原告罹患冠狀動脈疾病經醫師診斷其
      失能之日期為98年10月8 日。而依前引勞工保險條例第19
      條第1 項之規定，被保險人須於保險效力開始後停止前，
      發生保險事故者，始得請領保險給付。是原告既在勞工保
      險退保後，發生失能，顯非在保險效力期間發生保險事故
      ，自不能請領保險失能給付。再按勞工保險失能給付標準
      附表關於「胸腹部臟器」失能種類失能審核一、二之規定
      ，認定胸部臟器之心臟、心囊、主動脈等臟器之遺存失能
      須經治療6 個月以上；如經手術者，則需最後一次手術術
      後6 個月以上。經稽之卷附原告之診斷書所載( 見原處分
      卷第2 頁) ，原告乃於98年3 月31日進行冠狀動脈繞道手
      術，同年5 月10日退保，同年5 月15日進行心包膜開窗引
      流術，顯見原告最後一次手術後6 個月以上之時間，已在
      保險效力停止之後，堪認原告係在勞工保險退保後，始發
      生冠狀動脈失能之結果，要無疑義。
    4.原告雖主張渠在退保前即罹患冠狀動脈疾病，故在勞工保
      險效力期間內，即已發生失能之事實云云。惟按勞工保險
      計分普通事故保險與職業災害保險二類，前者之給付種類
      可分生育、傷病、失能、老年及死亡等5 種給付；後者則
      分傷病、醫療、失能及死亡等4 種給付，此稽之勞工保險
      條例第2 條之規定可明。故同法第19條所稱發生保險事故
      ，須依所申請之給付種類予以區分，並界定其發生之時間
      。準此以論，失能給付須已發生失能之結果，始可謂已發
      生保險事故，並應以失能給付結果發生之時點，認定其保
      險事故是否發生在保險效力期間內。至於引起失能之病傷
      ，如尚未達到失能狀態之程度，則僅得請領傷病給付，無
      從以傷病發生之時點為失能給付之保險事故發生時間。是
      故本件原告冠狀動脈失能之病因，雖起自保險效力期間內
      ，但當時既尚未達到失能狀態，自不能認已發生失能給付
      之保險事故。是原告上開主張尚欠允洽，不能採取。
    5.原告雖復主張渠先前係在請病假期間向被告提出退休退保
      申請，依當時之勞工保險條例施行細則第26條之規定，被
      保險人因遭遇傷害或罹患疾病在請假期間者，不得退保，
      被告核准原告之申請，顯有違法云云。惟稽之前揭原告98
      年5 月12日提出之勞工保險老年給付申請書之「離職退保
      日期」欄位已載明：「本人確於98年5 月10日離職退保」
      等語甚明( 見原處分卷第15頁) ，則被告既在原告98年5
      月10日離職後之同月12日始受理其退保請領老人給付之申
      請，殊難謂當時原告尚在職請假中，則原告指述被告係在
      渠請假中辦理退保云云，尚嫌無據。況且勞工保險條例施
      行細則第22條第2 項固明定「被保險人因遭遇傷害或罹患
      疾病在請假期間者，不得退保。」，但此規定僅生拘束投
      保單位及被保險人之效力。基於申報主義原則，於投保單
      位申報退保而經被告受理生效者，被告事後即不得註銷其
      退保，使生溯及失效（最高行政法院90年度判字第2067號
      判決要旨及行政院勞工委員會85年6 月10日臺85勞保三字
      第119266函釋參照）。是以縱認原告申請退保時，確在請
      假中無訛，被告憑依其申請核定退保之處分，仍發生存續
      力，並非因此而無效。是以無論原告上開主張虛實，均無
      從資為有利之認定。
六、綜上所述，原告主張其在勞工保險有效期間內即發生失能之
    保險事故，核與事證不符，不能採取。被告作成原處分否准
    其勞工保險失能給付之申請，並無違法，訴願決定予以維持
    ，核無不合，原告訴請撤銷原處分及訴願決定，並求為判命
    被告應作成准許發給原告失能給付之處分，為無理由，應予
    駁回。
七、本件為判決基礎之事證已臻明確，兩造其餘陳述及舉證，核
    與判決結果不生影響，爰不逐一論述，併予敘明。
據上論結，本件原告之訴為無理由，爰依行政訴訟法第98條第1
項前段，判決如主文。
中　　華　　民　　國　　100　 年　　2　　 月　　10　　日
　　　　　　　　　　臺北高等行政法院第二庭
                          　　審判長法  官　徐　瑞　晃
                             　　　 法  官　蕭　忠　仁
                            　 　　 法  官　蔡  紹  良
上為正本係照原本作成。
如不服本判決，應於送達後20日內，向本院提出上訴狀並表明上
訴理由，如於本判決宣示後送達前提起上訴者，應於判決送達後
20日內補提上訴理由書（須按他造人數附繕本）。
中　　華　　民　　國　　100　 年　　2　　 月　　10　　日
　　　　　　　　　　　　　　　　　　書記官　林　俞　文